臺灣臺北地方法院刑事判決　　　　　 100年度交簡上字第28號
上　訴　人
即　被　告　徐晟祐
選任辯護人　孔令則律師
上列上訴人即被告因過失傷害案件，不服本院於中華民國99年12
月29日所為99年度交簡字第159 號第一審簡易判決（原簡易判決
宣判日誤載為98年12月29日；起訴案號：臺灣臺北地方法院檢察
署99年度偵字第24160 號），提起上訴，本院管轄之第二審合議
庭判決如下：
    主    文
原判決撤銷。
徐晟祐因過失傷害人致重傷，處有期徒刑陸月，如易科罰金，以
新臺幣壹仟元折算壹日。緩刑貳年，並應向被害人蔡益村支付新
臺幣陸拾萬元，並於每月二十日支付新臺幣萬元至全部清償完
畢止。
    事    實
一、徐晟祐於民國99年3 月22日上午10時許，騎乘車號517-ERJ
    號重型機車，沿臺北市○○區○○路1 段由北往南中間車道
    行駛，途經基隆路1 段52號前，本應注意車前狀況，隨時採
    取必要安全措施，以防止發生危險事故，且依當時天候晴、
    日間自然光線，柏油路面乾燥無缺陷，亦無障礙物，視距良
    好等情形，並無不能注意之情事，竟以時速55公里超速行駛
    ，並疏未注意右前方4 公尺沿同路同向由蔡益村騎乘之腳踏
    車，欲左轉至迴轉道內，雙方當場閃避不及發生擦撞，致蔡
    益村人車倒地，而受有頭部外傷併顱骨骨折及多處顱內出血
    、四肢及頭部多處擦、挫傷、硬腦膜下血腫及蛛網膜下出血
    之傷害，並因腦部兩側額葉、顳葉均有挫傷及蜘蛛網膜下腔
    出血（即左側額葉、顳葉大腦缺損、右側大腦額葉損傷），
    致生智力及語言能力減退之腦病變，有右側偏癱、失語病及
    失智症情況，無法治癒。徐晟祐肇事後留在現場，在有偵查
    犯罪職權之公務員未發覺為犯嫌前，即主動向前來處理之臺
    北市政府警察局信義分局交通分隊員警坦承其為肇事人，自
    首並進而接受裁判。
二、案經蔡益村之配偶蔡楊來好訴由臺北市政府警察局信義分局
    報告臺灣臺北地方法院檢察署檢察官偵查起訴。
    理    由
壹、證據能力部分：
一、按被告以外之人於審判外之言詞或書面陳述，除法律有規定
    者外，不得作為證據，刑事訴訟法第159 條第1 項定有明文
    。除顯有不可信之情況外，公務員職務上製作之紀錄文書、
    證明文書、從事業務之人於業務上或通常業務過程所須製作
    之紀錄文書、證明文書，得為證據，刑事訴訟法第159 條之
    4 第1 款、第2 款分別亦有明定。查卷附被害人蔡益村之臺
    北市立聯合醫院忠孝院區（下稱忠孝醫院）、國泰綜合醫院
    （下稱國泰醫院）之診斷證明書，均係負責診斷傷勢、照顧
    之醫護人員，依其所見聞、職務上獲悉而為之紀錄文書，核
    其本質，雖係被告以外之人於審判外之書面陳述，惟因係從
    事業務之醫師於醫療業務所製作之紀錄文書，且無顯不可信
    之情況，揆以前揭規定，得為證據。
二、又刑事訴訟法第159 條第1 項所謂「法律有規定者」，係指
    同法第159 條之1 、第159 條之5 及第206 條等規定，該條
    文之立法理由足參。又法院或檢察官得囑託醫院、學校或其
    他相當之機關、團體為鑑定，或審查他人之鑑定，並準用第
    203 條至第206 條之1 之規定，刑事訴訟法第208 條第1 項
    亦定有明文。查臺北市車輛行車事故鑑定委員會99年6 月23
    日北市裁鑑字第09935834600 號函檢送之本案行車事故鑑定
    意見書1 份，為檢察官委請上開機關，憑其專業鑑定技能，
    就本案事故肇事原因所為鑑定報告，為刑事訴訟法第206 條
    鑑定機關所出具之書面報告，屬前揭傳聞法則之例外規定，
    應有證據能力。
三、除前揭診斷證明書、鑑定報告外，被告徐晟祐及辯護人對於
    公訴人所提之證據資料，及以下本院作為判斷依據之各項證
    據資料，均同意或不爭執其證據能力（見本院簡上卷第57頁
    ），本院審酌該等言詞供述及書面作成時之情況認為適當，
    均無不宜作為證據之情事，依刑事訴訟法第159 條之5 規定
    ，均得作為證據。
貳、實體部分：
一、上揭事實，業據被告於本院審理時坦承不諱（見本院簡上卷
    第57頁背面、93頁背面），核與告訴人蔡楊來好指訴情節一
    致（見臺灣臺北地方法院檢察署99年度偵字第24160 號卷〈
    下稱偵卷〉第3 至5 頁），復有臺北市政府警察局信義分局
    交通分隊道路交通事故現場圖、補充資料表、談話紀錄表、
    調查報告表各1 份、現場照片15張附卷可佐（見偵卷第9 至
    14、17至24頁）。而被害人所受之顱內出血、硬腦膜下血腫
    及蛛網膜下出血之傷害，有忠孝醫院99年4 月8 日診字第33
    0 號、國泰醫院99年5 月29日診字第I-000-000000號診斷證
    明書各1 紙在卷可參（見偵卷第31、33頁）。再者，被害人
    現今之情形，已呈現中度失智、無法自己行動、須他人24小
    時照顧，並領有臺北市政府核發之身心障礙手冊，經認有多
    重障礙，及患有中度失智症、肢殘中度、語障輕度等節，除
    經證人蔡文華（即平日照料被害人之兒子）在庭具結證述明
    確（見本院簡上卷第94至95頁），復有99年10月14日鑑定而
    核發之中華民國身心障礙手冊影本1 份附卷為憑（見本院簡
    上卷第81、104 頁），可見證人蔡文華所言非虛，此等情節
    可堪認定。而本院嗣依職權函詢國泰醫院，據該院100 年5
    月26日（100 ）管歷字第853 號函覆稱：「病人蔡益村目前
    持續於本院神經內科、復健科門診追蹤治療。病人腦部兩側
    額葉、顳葉均有挫傷、蜘蛛網膜下腔出血，其後追蹤腦部電
    腦斷層左側額葉、顳葉大腦缺損、右側大腦額葉損傷，病人
    智力及語言能力減退，與其腦部損傷應有關聯，屬外傷導致
    之腦病變。目前病人為頭部外傷導致腦挫傷、蜘蛛網膜下腔
    出血，有右側偏癱、失語病及失智症之情況，語言情況較住
    院期間略有進步，智力減退現象據家屬指稱越來越退步，簡
    易智能測驗17分，但先前未測不知退化差異多少，病人目前
    行動困難、與人溝通困難、日常生活自理困難，目前無法治
    癒。病人因認知能力功能受損導致日常生活能力缺損，無法
    完全自理。意識清楚但語言能力缺損（包含傳達及理解），
    可以在他人看護下步行，但安全判斷能力缺損、肢體障礙中
    度、語言障礙輕度、智能障礙中度，綜合各項能力，目前仍
    須他人照顧。」（見本院簡上卷第106 至107 頁），已足見
    被害人因本案車禍後之失智症，確實為本案車禍腦部外傷所
    導致之腦病變，且被害人目前行動困難、與人溝通困難、日
    常生活自理困難，認無法治癒。
二、按道路交通安全規則所稱之汽車，依該法第2 條第1 款規定
    ，包括機器腳踏車在內；又汽車行駛時，駕駛人應注意車前
    狀況，以隨時採取必要之安全措施，道路交通安全規則第94
    條第3 項定有明文。經查，被告駕車時有注意車前狀況、隨
    時採取必要安全措施之義務，而依當時天候晴、日間自然光
    線，柏油路面乾燥無缺陷，亦無障礙物，視距良好等情形，
    並無不能注意之情事，被告竟以時速55公里超速行駛，疏未
    注意右前方4 公尺之車前狀況，致撞及前方被害人使其受傷
    ，被告對於車禍之發生，顯有過失等節，除有前揭臺北市政
    府警察局信義分局交通分隊道路交通事故現場圖、補充資料
    表、談話紀錄表、調查報告表各1 份、現場照片15張存卷可
    考，且經臺北市車輛行車事故鑑定委員會於99年6 月18日以
    北市裁鑑字第09935834600 號鑑定意見為同上認定，即被告
    未注意車前狀況、超速行駛與被害人同有肇事原因之情（見
    偵卷第26至28頁）。是本件交通事故之發生，被告駕駛行為
    顯有過失，被告過失行為，與被害人所受前述頭部外傷併顱
    骨骨折及多處顱內出血、四肢及頭部多處擦、挫傷、硬腦膜
    下血腫及蛛網膜下出血之傷害，及其後導致無法治癒之右側
    偏癱、失語病及失智症等節，具有相當因果關係，堪以認定
    。綜上，足認被告任意性自白與事實相符，應予依法論科。
三、論罪科刑之理由：
  (一)、按刑法第10條第4 項第6 款規定，其他於身體或健康，有
      重大不治或難治之傷害，為重傷之一種。所謂於身體或健
      康有重大不治或難治之傷害，係指傷害重大，且不能治療
      或難於治療而言，最高法院29年上字第685 號判例意旨可
      資參照。本件被害人因車禍，腦部兩側額葉、顳葉均有挫
      傷、蜘蛛網膜下腔出血，智力及語言能力減退，其後有右
      側偏癱、失語病及失智症之情況，語言情況較住院期間略
      有進步，智力減退現象據家屬指稱越來越退步，目前行動
      困難、與人溝通困難，目前無法治癒。因認知能力功能受
      損導致日常生活能力缺損，無法完全自理。意識清楚但語
      言能力缺損（包含傳達及理解），可以在他人看護下步行
      ，但安全判斷能力缺損、肢體障礙中度、語言障礙輕度、
      智能障礙中度，綜合各項能力，目前仍須他人照顧等情形
      ，既如前述，自應該當於前揭重傷之定義。是核被告所為
      ，係犯刑法第284 條第1 項後段之過失傷害人致重傷罪。
  (二)、查被告於偵查犯罪機關察覺其犯行前，於警方至現場處理
      本案事故之際，即承認為肇事人，自首犯罪並進而接受裁
      判，有臺北市○○○○○道路交通事故肇事人自首情形紀
      錄表1 紙存卷可按（見偵卷第16頁），依刑法第62條前段
      規定減輕其刑。
  (三)、檢察官以過失傷害罪起訴，惟因起訴之基礎社會事實同一
      ，經本院於100 年4 月28日當庭諭知前開法條（見本院簡
      上卷第93頁背面），已無礙被告及辯護人之防禦權，自應
      變更起訴法條。
  (四)、原審依據刑事訴訟法第449 條第2 項、第3 項、第454 條
      第2 項、刑法第284 條第1 項前段、第62條前段、刑法第
      41條第1 項前段、刑法施行法第1 條之1 等規定，判處被
      告有期徒刑3 月，如易科罰金，以新臺幣（下同）1 千元
      折算1 日，固非無據。惟經被告提起本件上訴，而原審引
      用檢察官起訴書記載之事實，認定被害人所受傷害為「顱
      內出血、硬腦膜下血腫及蜘蛛網膜下出血」，漏未審酌被
      害人業已領有中華民國身心障礙手冊，且未及審酌嗣經醫
      院判斷函覆右側偏癱、失語病及失智症之情況，目前無法
      治癒，仍須他人照顧等重傷害情形。從而，原審判決所認
      定之事實即有疏漏，適用法條亦屬有誤，揆之最高法院99
      年度台上字第5295號、97年度台非字第216 號等判決意旨
      ，即無違反「不利益變更禁止原則」之規定。至被告上訴
      意旨雖以原審判決疏未審酌被害人未遵守交通規則，被告
      並無過失云云，惟被告嗣已於本院坦承過失傷害犯行，縱
      被害人如被告所辯亦有與有過失情形，亦無免除被告應負
      之責，據此，上訴意旨即無理由，應予駁回。
  (五)、爰審酌被告因駕車不慎肇事致人受傷，致被害人右側偏癱
      、失語病及失智症之情況，目前行動困難、與人溝通困難
      ，無法治癒，須他人照顧，所受傷害情形嚴重，造成被害
      人全家家屬、告訴人莫大之痛苦，惟被告於本院與告訴人
      等達成調解，有調解筆錄1 紙在卷（見本院簡上卷第69頁
      ），被告犯後坦承犯行，尚具悔意，犯罪後態度尚可，且
      無前科紀錄，有臺灣高等法院被告前案紀錄表在卷可考，
      素行良好，教育程度為大學畢業，現今以服務業為業，家
      庭經濟狀況勉持，暨其生活狀況、智識程度等一切情狀，
      量處如主文所示之刑，並諭知易科罰金之折算標準。
  (六)、又被告前未曾因犯罪受有期徒刑以上刑之宣告，有臺灣高
      等法院被告前案紀錄表在卷可稽（見本院簡上卷第34頁）
      ，業與告訴人達成調解，同意分期給付被害人60萬元，亦
      有調解筆錄1 份存卷為憑（見本院簡上卷第69頁），且迄
      至本院言詞辯論終結時止，均按調解條件履行分期賠償金
      亦經告訴人當庭陳稱在卷（見本院簡上卷第122 頁），可
      認被告經此論罪科刑之教訓，當知所警惕，信無再犯之虞
      ，本院綜合各情，認本件所宣告之刑，以暫不執行為適當
      ，兼衡告訴人表示之意見（見本院簡上卷第122 頁背面）
      爰併宣告緩刑2 年，以勵自新。又緩刑宣告，得斟酌情形
      ，命犯罪行為人向被害人支付相當數額之財產或非財產上
      之損害賠償，刑法第74條第2 項第3 款定有明文，本院依
      前揭規定，併諭知被告於緩刑期間內，應依其與被害人所
      達成之民事調解條件（見本院簡上卷第57至57頁背面、69
      頁），即按月於20日向被害人支付3 萬元損害賠償金額，
      至總額60萬元全部清償完畢止，併予敘明。
據上論斷，應依刑事訴訟法第455 條之1 第1 項、第3 項、第36
9 條第1 項前段、第364 條、第299 條第1 項前段、第300 條，
刑法第284 條第1 項後段、第62條前段、刑法第41條第1 項前段
、第74條第1 項第1 款、第2 項第3 款，刑法施行法第1 條之1
第1 項、第2 項前段，判決如主文。
本案經檢察官林彥均到庭執行職務。
中    華    民    國   100    年    8     月    11    日
                  刑事第八庭審判長法  官  徐千惠
                                  法  官  古瑞君
                                  法  官  湯千慧
以上正本證明與原本無異。
不得上訴。
                                  書記官  游雅鈞
中    華    民    國   100    年    8     月    12    日
附錄本案論罪科刑法條全文
中華民國刑法第284條
（過失傷害罪）
因過失傷害人者，處6 月以下有期徒刑、拘役或5 百元以下罰金
，致重傷者，處1 年以下有期徒刑、拘役或5 百元以下罰金。
從事業務之人，因業務上之過失傷害人者，處1 年以下有期徒刑
、拘役或1 千元以下罰金，致重傷者，處3 年以下有期徒刑、拘
役或2 千元以下罰金。